臺灣高等法院臺中分院刑事判決　　　　　　　　　　　九十一年度上訴字第三四號
　　上　訴　人
　　即　被　告　丁○○
　　送達代收人　戊○○
　　指定辯護人　本院公設辯護人丙○○
右上訴人因強盜案件，不服臺灣臺中地方法院九十年度訴字第二一九七號中華民國九
十年十一月九日第一審判決（起訴案號：臺灣臺中地方法院檢察署九十年度偵字第一
二四六０號），提起上訴，本院判決如左：
      主  文
原判決撤銷。
丁○○連續意圖為自己不法之所有，攜帶兇器以脅迫，至使不能抗拒，而使他人交付
其物，處有期徒刑參年拾月。扣案之刀子壹把沒收。
      事  實
一、丁○○因患病需錢就醫，竟起不法所有之意圖，並基於概括之犯意，先於民國（
    下同）九十年七月十五日二十二時三十分許，駕駛車牌號碼ＨＫ２－３９８號機
    車，並隨身攜帶其所有，足以對人之生命、身體造成威脅之兇器刀子一把（經鑑
    定後認為非屬管制之藍波刀），至台中市○○區○○路一五○之十三號「ＯＫ便
    利商店」，頭戴其母親所有之全罩式黑色安全帽進入店內，見店內無其他顧客，
    乃走至櫃檯，將刀子指向己○○面前，對己○○稱：「搶劫，把錢拿出來」，以
    此脅迫之方式致己○○不能抗拒，而取出收銀機內之現金新台幣（下同）一千三
    百元（五百元鈔乙張、一百元鈔八張）予丁○○。丁○○得手後，騎機車回其台
    中市○○區○○路一五四巷三十六弄七之一號六樓住處，然認上開一千三百元不
    足其就醫所需之四千五百六十元，乃延續前開之犯意，隨即再騎乘上開機車，頭
    戴上述安全帽攜帶前開刀械外出，於同日二十二時四十五分許，至台中市○○區
    ○○路一五一號「萊爾富便利超商」，仍頭戴安全帽進入店內，因該時店內仍有
    二名顧客，丁○○即先於店內假意尋找欲購買之物品，然副店長乙○○查覺有異
    ，乃要求其脫下安全帽，惟丁○○不予理睬，又繼續搜尋物品，稍後丁○○見店
    內客人均已結帳離去，認時機不可失，即持已挑選之貨品至櫃檯準備付帳，陳某
    並取出先前搶得之其中一張一百元之紙鈔交予櫃檯之甲○○，經在旁之乙○○結
    帳後（丁○○購買泡麵及飲料等，計七十六元），丁○○隨即取出身上之刀子對
    著乙○○稱：「搶劫，把錢拿出來」，以此脅迫之方式，致乙○○心生恐懼不能
    抗拒，乃取出收銀機內之一百元紙鈔八張予丁○○，惟趁丁○○欲拿錢不注意之
    際，乘機搶丁○○所持之刀子，致受有右大拇指不完性截肢，併動脈、神經、肌
    腱斷裂等傷害（傷害部分未據告訴），丁○○所持之刀子即遭打落，上開八百元
    之紙鈔，亦散落於地上，而未得逞。丁○○見狀即往外逃逸，乙○○及甲○○隨
    即在後追趕，丁○○因之跌倒，而遭乙○○、甲○○圍住逮捕，並報警處理，而
    扣得前開刀子乙把及全罩式黑色安全帽乙頂，及第一次搶得剩餘之現款一千二百
    二十四元（已發還ＯＫ便利商店）。
二、案經台中市警察局第五分局移請臺灣臺中地方法院檢察署檢察官偵查起訴。
      理  由
一、訊據被告丁○○對於右揭事實坦承不諱，核與被害人己○○指訴：「九十年七月
    十五日二十二時三十分許，在ＯＫ便利商店，乙名歹徒（即被告）頭戴全罩式安
    全帽走到櫃檯，即拿出藍波刀（經鑑定後非屬藍波刀）．．．我心生畏懼便打開
    收銀機，將現金一千三百元拿出來，歹徒即將現金搶走」、「．．．持刀指向我
    ，說要搶劫，叫我交出錢，當時被告距離我很近，就在我旁邊而已，我很害怕，
    不敢反抗」（見偵查卷第九頁背面之警訊筆錄、本院卷第三十二頁）；被害人乙○○指訴：「被告戴安全帽進入超商，一段時間未出來，店長覺得奇怪叫我去看
    ，我看被告一直在逛，沒有買東西，我要他將安全帽取下，他也沒有拿下，等客
    人都走了，他才到櫃檯拿一千元（後更正為一百元）給甲○○結帳，我在旁邊要
    找錢，被告從他身上拿出藍波刀，右手拿藍波刀指著我說搶劫，把錢拿出來，我
    心中害怕不敢反抗，就拿出錢來，被告尚未拿到錢，我趁機搶被告的刀子，刀子
    掉到桌上，他未拿到錢就跑掉（見偵查卷第四十九頁，本院卷第三十一、三十二
    頁）等語相符。此外，復有扣案之被告所有供其犯罪所用之刀子乙把（外型類似
    藍波刀，然經送鑑定後非屬槍砲彈藥刀械制條例所列管之刀械藍波刀，此有台中
    市警察局九十年九月七日、（９０）中市警保民字第一三二一○號函乙紙可稽，
    見原審卷第二十二頁）、全罩式黑色安全帽乙頂，及卷附之照片六幀（見偵查卷
    第二十、二十一頁）、被害人己○○領回贓物（即剩餘之一千二百二十四元，領
    據誤載為一千二百二十六元）所立之贓物認領保管收據乙紙（偵查卷第十八頁）
    ，可資佐證。足見被告之自白核與事實相符。又被告對於上開一千三百元之金錢
    並無任何民事上之權利，是被告顯具有不法所有之意圖甚明。綜上所述，本件事
    證明確，被告犯行堪予認定。
二、被告於本院審理時雖辯稱：伊有精神病，作案當時已不省人事云云，並提出診斷
    證明書證明罹患情感性精神病。惟查，被告於作案前猶知頭戴全罩式安全帽，以
    免敗露行蹤，且作案時，又知避開人潮（前述搶劫「萊爾富便利超商」時，即待
    其他客人離去後，再下手行搶），而當所持之刀械為乙○○撥落後，亦知迅速逃
    離現場，觀其犯案之手法與常人無異，況被告於經警查獲後，警、偵訊中就行搶
    之動機，作案之方法均能詳為供述，足徵被告於犯罪時其精神狀態並無異常，所
    辯要屬事後卸責之詞，不足採信。
三、按懲治盜匪條例已於九十一年一月三十日經總統公布廢止，並同時公布修正刑法
    第三百三十條，九十年二月一日生效。被告攜帶兇器強盜，原先犯廢止前懲治盜
    匪條例第五條第一項第一款之罪，該條項規定：「意圖為自己或第三人不法所有
    ，以強暴、脅迫、藥劑、催眠術或他法致使不能抗拒，而取他人之物或使其交付
    者，處無期徒刑或七年以上有期徒刑」，而修正後之刑法第三百三十條第一項則
    規定：「犯強盜罪而有第三百二十一條第一項各款情形之一者，處七年以上有期
    徒」，比較新舊法之規定，以修正後之刑法第三百三十條第一項規定較有利於被
    告，依刑法第二條第一項前段之規定，自應適用修正後之刑法（參最高法院刑事
    庭會議決議），合先敘明。
四、次按，被告所持行搶之刀械雖非藍波刀，然刀尖甚為鋒利，刀身亦厚，外型頗類
    藍波刀，此有照片附卷可證（見偵查卷第二十一頁），而被害人乙○○因欲搶下
    被告所持之上開刀械，而受有右大拇指不完性截肢，併動脈、神經、肌腱斷裂等
    傷害，亦有診斷證明書一份附卷可查（見偵查卷第二十二頁），足見被告所持有
    之刀械，顯足以對人之生命、身體造成危害，為兇器之一種。而被告持此鋒利且
    足以造成危害之刀械，近距離面對面指著被害人，令交出財物，以一般人在同一
    情狀之下，其意思自由當受壓制，被告此行為顯已構成「以脅迫至使不能抗拒，
    而令人交出財物」。是核被告第一次所為（即搶得一千三百元之部分），係犯修
    正後刑法第三百三十條第一項之加重強盜既遂罪。第二次所為（被害人乙○○雖
    已交出八百元金錢，然於被告尚未確取得際，被害人即趁機打落刀械，致被告於
    尚未取得八百元之紙鈔時，該紙鈔即散落於地，而未得逞），係犯修正後同條第
    二項之加重強盜未遂罪。被告先後第一次加重強盜既遂、第二次加重強盜未遂犯
    行間，時間緊接，所犯為基本構成要件相同之罪名，顯係基於概括犯意而為之，
    為連續犯，依刑法第五十六條之規定，以加重強盜既遂一罪論。又被告因缺錢治
    病，一時失慮致罹重典，且被告所搶得之金錢數額僅一千三百元，侵害法益之程
    度尚輕，倘科以法定最低度之刑即七年有期徒刑，猶嫌過重，本院認其犯罪情狀
    ，在客觀上足以引起一般同情，依刑法第五十九條規定，酌量減輕其刑。原審以
    被告罪證明確，予以論罪科刑，固非無見。惟（１）懲治盜匪條例業已廢止，前
    已述及，原審未及比較新、舊法，認被告所為係觸犯該條例第五條第一項第一款
    之罪，而變更公訴人之起訴法條，即有未合；（２）又全罩式黑色安全帽一頂係
    被告之母戊○○所有，業據被告於偵查及原審時供明在卷（見偵查卷第三十頁正
    面、第五十頁，原審卷第九頁），原審誤認係被告所有供犯罪所用之物，而宣告
    沒收，亦有未合；（３）原判決論罪法條欄中漏引刑法第五十九條，亦有疏失。
    被告上訴意旨指摘原審量刑過重，雖無理由，但原判決既有上述可議之處，即屬
    無可維持，自應由本院予以撤銷改判。爰審酌被告之犯罪動機，係為籌措醫藥費
    ，所為之手段對於被害人之生命身體威脅尚非嚴重，所行搶之金錢數額非高，及
    犯罪後坦承犯行，甚有悔改之意等一切情狀，量處如主文所示之刑。至上開扣案
    之刀子乙把，為被告所有且供其犯罪所用之物，業經被告供明在卷，併依刑法第
    三十八條第一項第二款規定諭知沒收。另扣案之安全帽乙頂係被告母親戊○○所
    有，自無庸宣告沒收。
據上論結，應依刑事訴訟法第三百六十九條第一項前段、第三百六十四條、第二百九
十九條第一項前段，刑法第二條第一項前段、五十六條、修正後刑法第三百三十條第
一項、刑法第五十九條、第三十八條第一項第二款，判決如主文。
本案經檢察官庚○○到庭執行職務。
中        華        民        國  九 十 一  年     二     月　　七　　  日
                                  臺灣高等法院臺中分院刑事第十庭
                                        審判長法  官　林　照　明
                                              法　官　盧　江　陽
                                              法　官　蔡　名　曜
右正本證明與原本無異。
如不服本判決應於收受送達後十日內向本院提出上訴書狀，其未敘述上訴之理由者並
得於提起上訴後十日內向本院補提理由書（均須按他造當事人之人數附繕本）。
                                              書記官  許  哲  禎
中        華        民        國  九 十 一  年     二     月　　十五　  日
刑法第三百三十條
犯強盜罪而有第三百二十一條第一項各款情形之一者，處七年以上有期徒刑。
前項之未遂犯罰之。
                                                                        Ｆ
